臺灣高等法院臺中分院民事判決　100年度上易字第205號
上　訴　人　徐江林
訴訟代理人　黃明看律師
被 上 訴人　財政部臺灣省中區國稅局
法定代理人　鄭義和
訴訟代理人　王淑芳
　　　　　　洪結女
　　　　　　沈柏秀
上列當事人間第三人異議之訴事件，上訴人對於民國100年4月25
日臺灣彰化地方法院100年度訴字第1號第一審判決提起上訴，本
院於100年10月18日言詞辯論終結，判決如下：
    主  文
上訴駁回。
第二審訴訟費用由上訴人負擔。
    事 實 及 理 由
一、上訴人起訴主張：
(一)被上訴人以訴外人上堡土木包工業積欠88年度營利事業所得
    稅新臺幣（下同）163萬0021元，移送法務部行政執行署彰
    化行政執行處（下稱彰化行政執行處）強制執行，彰化行政
    執行處以上堡土木包工業之合夥人徐財良已死亡，逕對徐財
    良之繼承人即上訴人於合作金庫商業銀行股份有限公司北屯
    分行（下稱合庫北屯分行）帳戶之綜合存款合計74萬1400元
    扣押。然因系爭執行名義之效力應不及於非納稅義務人之上
    訴人。上訴人並非執行名義之義務人，被上訴人逕依對上堡
    土木包工業之課稅處分，據為對上訴人之執行名義，於法有
    違。倘被上訴人欲以上訴人之被繼承人徐財良為上堡土木包
    工業之合夥人，應依民法第681條、第1148條之稅捐連帶清
    償責任，仍應遵循行政程序法第92條及第102條規定另作成
    課稅處分，而被上訴人並未對徐財良另作出繳稅處分之情形
    下，即逕依對上堡土木包工業之課稅處分，據為對徐財良之
    繼承人執行，顯係主體不分之違法執行。承此，被上訴人誤
    以民法第681條、第1148條為執行名義效力擴張之依據，並
    以對上堡土木包工業之課稅處分，逕為對上訴人執行，係屬
    違法。
(二)上訴人之繼承人徐財良於88年12月5日死亡，本件租稅債務
    係於90年6月26日確定，被上訴人欲對徐財良核課稅捐，應
    有書面通知之行政處分，惟被上訴人如何對死亡之人為行政
    處分？如何對死亡之人為送達？既無行政處分、或行政處分
    之送達，則對於徐財良不發生效力，此有行政程序法第110
    條第1項規定可知，是被上訴人對上堡土木包工業之租稅債
    權，對於徐財良尚未發生效力。倘被上訴人依正當法律程序
    另對徐財良作成課稅處分，使上訴人負擔上堡土木包工業之
    合夥人徐財良88年營所稅163萬0021元之租稅負擔，實已罹
    於稅捐稽徵法第23條稅捐債務之徵收時效，公法上租稅債務
    歸於消滅。蓋因徵收時效僅對稅捐債務人（即上堡土木包工
    業）中斷時效或時效不完成，因此，被上訴人執行上訴人財
    產之行為，仍屬違法。
(三)被上訴人對上堡土木包工業之課稅處分效力不及於上訴人，
    蓋上訴人既非本件之一般繼受人，亦非特定繼受人，自不為
    上開稅捐核課處分效力所及，被上訴人認上開稅捐核課處分
    執行名義效力及於上訴人之法律基礎不外是民法第681條、
    第1148條之規定，然上開規定只有民法第681條規範上訴人
    之被繼承人關於合夥財產不足清償合夥之債務時，各合夥人
    對於不足之額，連帶負其責任。惟該條規定在性質上是實體
    法規定，並不足以據為程序法上行政處分存續力主觀範圍擴
    及上訴人之規範。上訴人之被繼承人應對上堡土木包工業之
    稅捐債務負責，是出於法律之規定，而非出於上訴人之被繼
    承人自由意志，因此其非上述之特定繼受人。本件被上訴人
    係以執行名義效力不及於上訴人之課稅處分，逕對上訴人之
    所有財產執行，顯然違法。
(四)依民法第1147、1148條規定及大法官釋字第622號解釋理由
    書窺見，被上訴人對於上訴人自有財產不得為行政執行，一
    則上訴人之被繼承人死亡時並未發生系爭租稅債務，二則若
    有租稅債務之發生亦應以被繼承人之遺產為強制執行之標的
    ，且依稅捐稽徵法第14條規定：「納稅義務人死亡，遺有財
    產者，其依法應繳納之稅捐，應由遺囑執行人、繼承人、受
    遺贈人或遺產管理人，依法按稅捐受清償之順序，繳清稅捐
    後始得分割遺產或交付遺贈（第1項）。遺囑執行人、繼承
    人、受遺贈人或遺產管理人，違反前項規定者，應就未繳清
    之稅捐，負繳納義務（第2項）」。依該第1項之規定，被繼
    承人生前尚未繳納之稅捐義務，並未因其死亡而消滅，而由
    其遺囑執行人、繼承人、受遺贈人或遺產管理人，於被繼承
    人遺有財產之範圍內，代為繳納。遺囑執行人、繼承人、受
    遺贈人或遺產管理人係居於代繳義務人之地位，代被繼承人
    履行生前已成立稅捐義務，而非繼承被繼承人之繳納義務人
    之地位。
(五)徐財良於88年12月5日死亡，依民法687條規定，合夥人死亡
    ，除契約定明繼承人得繼承者，即為退夥，而合夥契約書並
    未約定繼承人得繼承者，是以徐財良於88年12月5日死亡即
    已退夥。而合夥人於退夥後所有新欠債務不必負責（18年上
    字第2473號判例）。系爭租稅債務係於90年7月6日開徵，亦
    即並非存在於退夥前，並非存在於上訴人之被繼承人生前，
    是以徐財良對於死後，退夥後之債務無須負責，從而，上訴
    人更是無須負責，是以被上訴人對於上訴人所有財產所為強
    制執行即有違法，為此，爰依強制執行法第15條、行政執行
    法施行細則第18條提起第三人異議之訴。
(六)上訴人被扣押之3筆存款，均係上訴人自己之固有財產，並
    非被繼承人之遺產。被繼承人死亡時，有分割遺產，繼承人
    有徐江松、徐江杉、徐江林、吳徐月昭、陳徐月霞、陳徐月
    聘、徐王來春，徐王來春是上訴人之母，其他為姊妹，被繼
    承人遺產中之房屋及土地係分給3個男生名下，現金12000元
    部分，女生部分每人1/4，女生並未聲請拋棄繼承。上訴人
    繼承之房地部分已全部處分掉，其他繼承人繼承之房地部分
    ，則尚未處分。
(七)聲明：彰化行政執行處彰執廉99年度他執字第242號執行事
    件，就上訴人於合庫北屯分行存款所為扣押之強制執行程序
    應予撤銷。
二、被上訴人抗辯略以：
(一)上訴人就有關繼承合夥人徐財良滯納稅捐之履行，主張非執
    行名義效力所及，應提起債務人異議之訴，並應由高等行政
    法院受理，普通法院並無受理訴訟權限。又上堡土木包工業
    合夥人有徐財良及王通成2人，依民法第687條規定，合夥人
    因死亡而退夥，且渠等合夥契約既未訂明其繼承人得繼承，
    該合夥組織於徐財良88年12月5日死亡時，僅剩王通成1人，
    其存續要件即有欠缺，該合夥組織自應解散，並依行為時所
    得稅法第75條規定辦理當期決算及清算申報。
(二)上堡土木包工業之88年度營利事業所得稅本稅，被上訴人依
    稅捐稽徵法第19條規定向執行業務之合夥人王通成於90年6
    月26日送達。上堡土木包工業於繳納期間屆滿30日後未申請
    復查，亦未繳納應納稅捐，被上訴人遂依稅捐稽徵法第39條
    規定移送執行。對上堡土木包工業送達之後，便繫屬在執行
    處，依稅捐稽徵法第23條第4項規定，無徵收逾期問題。而
    核課期間，罰的部分核課期間為7年，納稅人申報時間為5年
    。
(三)上堡土木包工業既有合夥人死亡致存續要件欠缺而生解散情
    事，則其課稅之週期即提前結束，成立該年度之營利事業所
    得稅租稅債務。亦即上堡土木包工業88年度營利事業所得稅
    之稅捐債務，於解散時已成立，雖其數額至主管機關審查核
    定後始確定，然不影響此等稅捐債務之存在（臺北高等行政
    法院93年度訴字第3126號判決意旨參照）。按繼承人自繼承
    開始時，除本法另有規定外，承受被繼承人財產上之一切權
    利、義務。但權利、義務專屬於被繼承人本身者，不在此限
    ，民法第1148條第1項所規定。依此規定，繼承人如為概括
    繼承者，除一身專屬於被繼承人者外，繼承人應繼受被繼承
    人一切財產上之權利義務。因之，被繼承人為債務人者，執
    行名義之執行力亦及於繼承人，有被執行之適格，因此債權
    人得聲請執行繼承人所繼承之遺產，亦得聲請執行繼承人自
    有之財產，此觀強制執行法第4條之2規定益明。查本件執行
    名義為上堡土木包工業之88年度營利事業所得稅163萬0021
    元，核其性質屬公法上金錢給付義務，上訴人概括繼承此等
    公法上金錢給付債務，執行名義之執行力自及於為繼承人之
    上訴人，有被執行之適格，因此債權人得聲請執行繼承人所
    繼承之遺產，亦得聲請執行繼承人自有之財產。上訴人繼承
    被繼承人遺產部分已經處理，故本件當然會扣到上訴人自己
    的固有財產。
三、兩造不爭執之事項：
(一)被上訴人以上堡土木包工業積欠88年度營利事業所得稅，移
    送彰化行政執行處強制執行，彰化行政執行處以上堡土木包
    工業之合夥人徐財良已死亡，逕對徐財良之繼承人即上訴人
    於合庫北屯分行存款予以扣押。
(二)徐財良已於88年12月5日死亡。
(三)上堡土木包工業之合夥人為徐財良與王通成2人，系爭課稅
    之執行名義已合法送達王通成。
(四)上訴人被扣押之3筆存款，均係上訴人固有財產，並非被繼
    承人徐財良之遺產。被繼承人徐財良死亡時，有分割遺產，
    上訴人所繼承之房地部分已全部處分。
【上訴人起訴請求撤銷彰化行政執行處扣押上訴人於合庫北屯分
  行帳戶154萬3843元存款強制執行程序，原審審理後判決彰化
  行政執行處就上訴人於合庫北屯分行帳戶所為扣押強制執行程
  序，於超過74萬1400元部分，應予撤銷；並駁回上訴人其餘之
  訴。上訴人就上揭敗訴部分提起上訴，其餘部分未據被上訴人
  上訴已告確定】。
四、本院判斷理由：
(一)本件因上堡土木包工業積欠88年度營利事業所得稅163萬002
    1元，受處分人上堡土木包工業，該工業財產歸屬資料僅有
    車輛（出廠年份：1992年）1部，合夥財產不足清償合夥債
    務，而徐財良為上堡土木包工業合夥人之一，其於88年12月
    5日死亡，上訴人係徐財良之繼承人，被上訴人並以上堡土
    木包工業欠稅移送彰化行政執行處強制執行，彰化行政執行
    處對上訴人於合庫北屯分行存款扣押等情，有彰化行政執行
    處彰執廉99年度他執字第242號執行案件卷宗、上訴人提出
    之戶籍謄本、彰化行政執行處執行命令、存款餘額證明、財
    政部台灣省中區國稅局欠稅總歸戶查詢情形表可稽，兩造對
    此部分亦不爭執，自可信為真正。
(二)上訴人主張對彰化行政執行處強制執行程序依強制執行法第
    15條規定提起本件第三人異議之訴，被上訴人則抗辯上訴人
    應提起債務人異議之訴，普通法院無管轄權等語。按債務人
    異議之訴，由高等行政法院受理；其餘有關強制執行之訴訟
    ，由普通法院受理；又公法上金錢給付義務之執行事件，第
    三人就執行標的物認有足以排除執行之權利時，得於執行程
    序終結前，依強制執行法第15條規定向管轄法院提起民事訴
    訟。行政訴訟法第307條及行政執行法施行細則第18條分別
    定有明文。又在訴訟繫屬中，當事人死亡而由繼承人承受訴
    訟者，該繼承人已繼為當事人，固為該判決效力之所及，然
    其繼承人之地位，並不因此而受影響，從而該繼承人如為限
    定繼承人時，仍只就所繼承遺產之範圍內對被繼承人之債務
    負其清償責任，觀民法第1154條第1項（舊法）規定自明，
    倘債權人執該判決為執行名義，對其固有財產聲請強制執行
    時，限定繼承人自得提起第三人異議之訴，以排除強制執行
    。最高法院68年台上字第718號著有判例。稽上，得依行政
    訴訟法第307條、行政執行法施行細則第18條規定及最高法
    院68年度台上字第718號判例意旨所示，向原審法院提起強
    制執行法第15條之第三人異議之訴者，應僅限於上訴人所主
    張依大法官會議釋字第622號解釋理由書，彰化行政執行處
    僅能就徐財良之遺產執行，不得對上訴人之固有財產執行，
    超過徐財良遺產範圍，得提起第三人異議之訴以排除強制執
    行。
(三)強制執行法第15條規定：「第三人就執行標的物有足以排除
    強制執行之權利者，得於強制執行程序終結前，向執行法院
    對債權人提起異議之訴。如債務人亦否認其權利時，並得以
    債務人為被告」，係為第三人異議之訴。而同法第12條第1
    項前段之規定：「當事人或利害關係人，對於執行法院強制
    執行之命令，或對於執行法官、書記官、執達員實施強制執
    行之方法，強制執行時應遵守之程序，或其他侵害利益之情
    事，得於強制執行程序終結前，為聲請或聲明異議」，則為
    當事人之聲明異議，二者立法目的及規範要件不同，如債務
    人係主張執行名義尚未成立，不得對之實施強制執行，或對
    於其他侵害利益情事，僅生依同法第12條聲明異議之問題，
    不得依同法第15條規定提起第三人異議之訴。最高法院63年
    台上字第1700號亦有判例：「依上訴人起訴所主張之事實（
    對伊無執行名義），係得聲明異議之事由，而非得提起第三
    人執行異議之訴之原因」足參。本件上訴人所主張之：1.上
    訴人及徐財良非課稅處分之當事人，彰化行政執行處不得執
    對上堡土木包工業之課稅處分對上訴人及徐財良執行。2.課
    稅處分並未對徐財良送達，而徐財良死亡後已無法送達，課
    稅處分對徐財良不生效力。3.課稅處分係於徐財良死亡退夥
    後始為開徵，非屬徐財良所負之合夥債務。4.被上訴人無法
    證明合夥財產不足清償合夥財債務等事由，核屬有無執行名
    義及執行名義有無成立之情事，係屬得聲明異議事由，揆諸
    上揭說明，上訴人係應依行政執行法第26條準用強制執行法
    第12條規定向彰化行政執行處聲明異議，而不得依強制執行
    法第15條規定提起第三人異議之訴。上訴人雖又主張彰化行
    政執行處扣押上訴人之存款，係上訴人之固有財產，並非被
    繼承人之遺產云云，查上訴人於合庫北屯分行帳戶之存款固
    為上訴人之固有財產，惟就上堡土木包工業88年度之營利事
    業所得稅163萬0021元部分，依被上訴人提出被繼承人徐財
    良之遺產稅核定通知書，被繼承人遺有之財產總額為145萬9
    665元，依上訴人提出之遺產分割契約書，上訴人繼承被繼
    承人徐財良所有位於彰化縣花壇鄉○○段851-4及同段851-1
    6之2筆土地全部及彰化縣花壇鄉○○村○○路51-11 號建物
    全部，此部分之遺產價值達74萬1400元，因上訴人就此部分
    繼承之房地自承均已處分殆盡，則該部分之遺產已轉換為金
    錢，故在其存款74萬1400元仍屬在其繼承被繼承人遺產之範
    圍內，原審因而准予彰化行政執行處就74萬1400元部分得予
    扣押上訴人在合庫北屯分行之存款以抵償（參原審判決書第
    14-15頁），經核原審就上訴人之非屬遺產部分業已剔除，
    該剔除部分亦未據被上訴人上訴而告確定，是本件係僅就上
    訴人繼承徐財良遺產部分轉化為上訴人固有財產之存款准予
    執行，係為就繼承徐財良遺產部分之代替執行，仍屬對上訴
    人繼承遺產之執行，不能謂係對上訴人之固有財產執行，上
    訴人此部分主張洵非可採。
(四)再強制執行法第14條第1項規定：「執行名義成立後，如有
    消滅或妨礙債權人請求之事由發生，債務人得於強制執行程
    序終結前，向執行法院對債權人提起異議之訴。如以裁判為
    執行名義時，其為異議原因之事實發生在前訴訟言詞辯論終
    結後者，亦得主張之」、同法第14條之1第1項規定：「債務
    人對於債權人依第4條之2規定聲請強制執行，如主張非執行
    名義效力所及者，得於強制執行程序終結前，向執行法院對
    債權人提起異議之訴」，係債務人異議之訴，乃以排除執行
    名義之執行力為目的，與同法第15條所定第三人異議之訴，
    係以排除執行標的物之執行為目的不同。依本件上訴人主張
    其非強制執行法第4條之2第1、2款所定執行名義效力所及之
    人乙情，核屬強制執行法第14條之1第1項規定範圍；其另所
    主張對徐財良之課稅處分已罹稅捐稽徵法第23條所定之稅捐
    債務之徵收時效，租稅債務歸於消滅之事由，則為強制執行
    法14條第1項規定事項。則上訴人就此應依行政訴訟第307條
    向高等行政法院提起債務人異議之訴，而非強制執行法第15
    條之第三人異議之訴。
(五)綜上，本件上訴人就彰化行政執行處扣押其合庫存款74萬14
    00元部分所主張之事由，或應依行政執行法第26條準用強制
    執行法第12條規定向彰化行政執行處聲明異議，或應依行政
    訴訟第307條向高等行政法院提起債務人異議之訴，而不得
    提起第三人異議之訴，上訴人提起本件第三人異議之訴，洵
    非有據，其本於第三人異議之訴請求撤銷彰化行政執行處之
    強制執行程序，即無理由，不應准許。原審就此部分為上訴
    人敗訴之判決，理由雖有不同，然結論尚無不合，仍應維持
    。上訴意旨指摘原判決不當，求予廢棄改判，為無理由，應
    予駁回。又本件事證已臻明確，兩造其餘攻防，核與判決結
    果不生影響，爰不一一論述，併此敘明。
據上論結，本件上訴為無理由，依民事訴訟法第449條第2項、第
78條，判決如主文。
中    華    民    國   100    年    10    月    31    日
                民事第四庭    審判長法  官  陳蘇宗
                                    法  官  吳美蒼
                                    法  官  林欽章
以上正本係照原本作成。
不得上訴。
                                    書記官  蔡嘉萍
中    華    民    國   100    年    11    月    1     日
                                                      Ｓ